臺灣高等法院高雄分院民事判決
111年度上字第30號
上  訴  人  鍾易珊  
訴訟代理人  沈靖家律師
            張聖堃律師
被上訴人    鍾鎮宇  

            鍾旻芳  

            鍾惠任  

上列三人共同
訴訟代理人  王文聖律師
上列當事人間因給付價金事件，上訴人對於中華民國110年10月2
1日臺灣屏東地方法院109年度訴字第838號第一審判決提起上訴
，本院於111年6月1日言詞辯論終結，判決如下：
    主  文
上訴駁回。
第二審訴訟費用由上訴人負擔。
    事實及理由
一、上訴人主張：重測前坐落屏東縣○○鄉○○段 000○000 ○0 ○000
     ○0 ○000 ○00地號土地（權利範圍均為全部）、同段OOO 之
    O 地號土地（應有部分129/900） 及同段725 之14地號土地
    （應有部分1758/12300，與前述5筆土地，經重測及合併後
    為屏東縣○○鄉○○段000○000○000○000○00
　　0○000地號土地，以下合稱系爭土地）原均為訴外人鍾張玉
    蓮所有，鍾張玉蓮於民國96年12月22日死亡，其繼承人為伊
    與被上訴人鍾旻芳、鍾惠任及訴外人鍾杰森、鍾祐民等 5人
　　，後鍾杰森於98年1 月13日死亡，其就系爭土地之應繼分，
    由被上訴人鍾鎮宇繼承，系爭土地遂由兩造與鍾祐民因繼承
    而公同共有，應繼分各為1/5 ，而其等未曾為遺產分割協議
　　，詎被上訴人竟未依土地法第34條之1第5項準用同條第2項
    規定通知伊，於108 年11月3 日，依同條第5 項準用同條第
    1 項規定，將系爭土地以總價新台幣（下同）1,737 萬8,00
　　0 元，出售予訴外人威麟建設有限公司（下稱威麟公司），
    並於109 年2 月14日辦畢所有權移轉登記。惟依同條第5項
    準用同條第3 項規定，被上訴人對於伊應得之對價，應按上
    開買賣價金之1/5 即347 萬5,600 元，負連帶清償責任。爰
    依前揭規定，請求被上訴人連帶給付伊347 萬5,600元，並
    加計法定遲延利息。求為判決：㈠被上訴人應連帶給付上訴
    人347 萬5,600元，及自110年4月28日起至清償日止，按週
    年利率5％ 計算之利息。㈡願供擔保請准宣告假執行。
二、被上訴人則以：系爭土地原均為鍾張玉蓮所有，其死亡後，
　　由兩造與鍾祐民共同繼承而公同共有，其等曾於99年5 月3 
    日為遺產分割協議，約定由伊等取得系爭土地應有部分各
　　1/3 ，上訴人並授權鍾鎮宇代為在遺產分割協議書簽名，並
    於同年5 月27日辦畢遺產分割繼承登記，故伊等嗣處分系爭
    土地，並無土地法第34條之1 規定之適用，而無須以書面通
    知非共有人之上訴人，上訴人依土地法34條之1 第5 項準用
    同條第3項規定請求伊等連帶給付，為無理由等語置辯。
三、本件原審對於上訴人之請求判決全部敗訴，上訴人不服，提
    起上訴，並於本院聲明求為廢棄原判決，其餘同原審訴之聲
    明。被上訴人答辯聲明：㈠上訴駁回。㈡如受不利之判決，願
    供擔保請准宣告免為假執行。
四、兩造不爭執事項：
  ㈠系爭土地原均為鍾張玉蓮所有，鍾張玉蓮於96年12月22日 死
    亡，上訴人與鍾旻芳、鍾惠任、鍾杰森、鍾祐民等5人為繼
    承人，後鍾杰森於98年1 月13日死亡，由鍾鎮宇繼承鍾杰森
    之應繼分，系爭土地乃由兩造與鍾祐民因繼承而公同共有
　　，應繼分各為1/ 5。
  ㈡鍾鎮宇與其父鍾杰森前於98年間，對上訴人、鍾旻芳、鍾惠
    任及鍾祐民就系爭土地向原審法院提起所有權移轉登記等訴
    訟（98年度訴字第63號，下稱前案訴訟），經該院於99年4
    月22日言詞辯論終結，並定同年5月6日宣判，嗣鍾鎮宇於99
    年5 月5 日具狀撤回起訴（鍾杰森於審理中之98年1月13日
    死亡），原法院以該事件業經言詞辯論程序，撤回須經對造
    同意，但未見對造表示同意為由，認其撤回不生效力，諭知
    該事件仍如期宣判，原法院乃於99年5月6日判決駁回原告之
    訴（尚未送達），上訴人與鍾旻芳、鍾惠任及鍾祐民則於99
    年5月13日具狀同意撤回起訴。
  ㈢上訴人曾於99年5 月18日填載印鑑登記申請書，並簽名及用
    印後向改制前臺北○○○○○○○○○申請印鑑證明。
  ㈣被上訴人於99年5月27日就系爭土地辦理分割繼承登記。
  ㈤被上訴人於108 年11月3 日將系爭土地6筆以總價1,737萬8,0
    00 元，出售予威麟公司，並於109 年2 月14日辦畢所有權
    移轉登記。
五、兩造與鍾祐民間有無成立由被上訴人取得系爭土地應有部分
     各1/3之遺產分割協議？
  ㈠按代理人於代理權限內，以本人名義所為之意思表示，直接
    對本人發生效力。民法第103 條第1 項定有明文。是代理行
    為須代理人有代理權，並於其代理權限內為之，始直接對本
    人發生效力。被上訴人既抗辯：兩造與鍾祐民於99年5 月3 
    日為遺產分割協議，約定由被上訴人取得系爭土地應有部分
    各1/3 ，而由上訴人授權鍾鎮宇代為在遺產分割協議書簽名
　　，辦理遺產分割繼承登記所需上訴人之印鑑章及印鑑證明，
    亦均係上訴人親自申請並交給鍾鎮宇等語，自應由被上訴人
    舉證證明鍾鎮宇有經上訴人授與此項權限之事實。
　㈡查，依被上訴人所提立書日期為99年5月3日之協議書（下稱
　　協議書）記載：「立書人鍾鎮宇( 以下稱甲方) 、鍾旻芳(
　　 以下稱乙方) 、鍾惠任( 以下稱丙方) 、鍾易珊( 以下稱
　　戊方，由甲方代理) ，茲就甲、乙、丙、丁、戊五人所公同
    共有被繼承人鍾張玉蓮遺產即坐落屏東縣○○鄉○○段地號OOO 
    、OOOOO 、OOOOO(權利範圍43/300 )、OOOOO 、OOOOO 
　　、OOOOOO( 權利範圍486/4100 )等六筆土地( 下稱系爭土地
　　) ，達成遺產協議分割，條款如后： 一、甲、乙、丙、丁
　　、戊均同意將系爭土地所有權由甲、乙、丙各占三分之一…
　　三、本協議成立生效以後，甲方應向屏東地方法院撤回98年
　　訴字第63號所有權移轉登記案件（按即前案訴訟）。」等語
　　，而除戊方簽名欄係手寫「鍾易珊、鍾鎮宇代理」，並蓋有
　　「鍾鎮宇」印文外，其餘甲方、乙方、丙方、丁方及見證人
　　均在當事人欄旁簽名及蓋印（原審卷一第381頁）。
　㈢證人即在現場見證協議書簽立過程之陳魁元律師證稱：（證
    人有無全程見證此協議書作成之過程？）時間太久了，伊真
    的沒印象，但有伊之簽名，應是由伊繕打協議書內容，交給
    全部在場人員簽名及蓋章。其中戊方欄上面寫鍾鎮宇代理，
    代表鍾易珊不在場。伊現在真的不記得此協議書後有無附上
    委任狀，但依一般伊之作法，伊會請當事人出具委任狀，若
    當場無法提出委任狀，伊會請當事人事後補正。本件事隔10
    年以上，伊不可能留存委任狀或授權書。（有無可能係見證
    人當場打電話給鍾易珊，確認鍾易珊有授權予鍾鎮宇之真意
　　？）不排除此種可能。（99年5月3日協議書有無向在場簽名
    及蓋章之人確認內容？）這是一定要做的，要向在場人解釋
    協議書內容的意思。（證人當場是否有向鍾祐民解釋他沒有
    分得協議書上所載之土地？）依照伊做事的方式，伊一定會
    向鍾祐民解釋他沒有分得協議書上所載土地，但沒有分得土
    地的原因，因時隔已久，伊真的忘了。伊印象中確實有人沒
    有分到土地等語（本院卷第105至108頁）。依上證述，證人
    陳魁元律師雖對上訴人是否有出具委任或授權鍾鎮宇之書面
　　，或其是否有以電話向上訴人確認是否有授權予鍾鎮宇之真
    意等情，已不復記憶或記憶模糊而無法確定，然此乃因協議
    書之簽立日期即99年5月3日迄今已逾10年，並未有悖於常情
　　，是尚難憑此遽認上訴人並無授權鍾鎮宇代理簽立協議書。
    而陳魁元律師既擔任協議書之見證人，以其法律專業背景及
    行事方式，為使協議書合法生效，當有對在場簽立協議書之
    被上訴人及鍾祐民說明協議書之內容，且衡情對未在場簽立
    協議書之上訴人，應已探詢其確有授權鍾鎮宇代理簽立協議
    書之真意，否則其自不可能在協議書之見證人欄內簽名及用
    印。據此，堪認上訴人有授與代理權予鍾鎮宇於協議書上簽
    名。
　㈣次查，原審依職權向屏東縣屏東地政事務所調閱99年5 月21
    日屏登字第057820號土地登記申請書資料，其中之遺產分割
    協議書（下稱遺產分割協議書，原審卷二第237至239頁）內
    容與前揭協議書第3條所約定者相符，亦即系爭土地由被上
    訴人各取得應有部分1/3。又該登記資料內之印鑑證明，為
    上訴人於99年5月18日向改制前台北○○○○○○○○○申請（不爭執
    事項㈢），該印鑑證明之印文與遺產分割協議書上所蓋上訴
    人之印文相同（原審卷二第239、271頁），亦為上訴人所不
    爭（原審卷一第379頁），可認上訴人確曾將前開印鑑證明
    及印章交付予鍾鎮宇辦理有關系爭土地遺產分割相關事宜。
    上訴人雖主張鍾鎮宇向其表示要辦理本件被繼承人鍾張玉蓮
    遺產稅申報事宜，伊因而交付印鑑證明及印章予鍾鎮宇云云
    （本院卷第147、175頁），惟上訴人就此有利於己之事實，
    並未舉證以實其說，況證人即辦理系爭土地遺產分割登記事
    宜之代書謝月桂亦證稱：申報遺產稅不需要印鑑證明，但本
    件是遺產分割故需要印鑑證明等語（本院卷第111頁），是
    上訴人上開主張，殊非可採。
　㈤上訴人又主張謝月桂於辦理遺產分割登記時，並未實質審查
    立協議書人之真意，即便當事人不在現場，亦不會要求查驗
    授權書，是無法排除個案可能存在欺瞞、偽造之機制云云。
    證人謝月桂證稱：伊對有無向簽立協議書之5位當事人確認
    其等意思，沒有印象。一般是當事人蓋好章，再交給伊。若
    有立協議書之人不在場，伊不會要求看授權書。伊是根據當
    事人持已簽名蓋章之完整遺產分割協議書，且附上印鑑證明
　　，即可送件辦理。伊送件辦理遺產分割登記時，係持已載明
    日期及內容之遺產分割協議書，並檢附立協議書人之印鑑證
    明送件，伊不會向立協議書人確認遺產分割協議書之內容。
    伊在送件前，會核對遺產分割協議書印文與印鑑證明上之印
    文是否相同等語（本院卷第109至113頁）。依上證述，證人
    謝月桂係持委任人已簽名及蓋章之遺產分割協議書及與前揭
    印文相同之印鑑證明，向地政機關送件辦理遺產分割登記相
    關事宜。而一般土地登記實務，地政士代理當事人向地政機
    關辦理遺產分割登記案件時，僅須形式審查遺產分割協議書
    上之印章與印鑑證明是否相符即可，至立協議書人是否確有
    遺產分割協議書內容所載之真意，則不在其審查範圍內。是
    證人謝月桂未向立遺產分割協議書之兩造及鍾祐民逐一確認
    其等是否同意該分割方式，並未有悖常情。又上訴人亦未舉
    證證明鍾鎮宇就本件遺產分割有詐欺及偽造文書之行為，則
    其上開主張，純屬臆測之詞，亦不足採。
　㈥末查，鍾鎮宇及其父即鍾杰森前於98年間，對上訴人、鍾旻
    芳、鍾惠任及鍾祐民就系爭土地向原法院提起前案訴訟，經
    該院於99年4月22日言詞辯論終結，並定同年5月6日宣判，
    嗣鍾鎮宇於99年5 月5 日具狀撤回起訴（鍾杰森於審理中之
    98年1月13日死亡），原法院以該事件業經言詞辯論程序，
    撤回須經對造同意，但未見對造表示同意為由，認其撤回不
    生效力，諭知該事件仍如期宣判，原法院乃於99年5月6日判
    決駁回原告之訴（尚未送達），上訴人與鍾旻芳、鍾惠任及
    鍾祐民於99年5月13日具狀同意撤回起訴等情，業經本院調
    取該案卷宗查閱屬實，並為兩造所不爭（不爭執事項㈡），
    此與協議書第3條所載：「本協議成立生效以後，甲方應向
    屏東地方法院撤回98年訴字第63號所有權移轉登記案件」相
    符，又佐以上訴人於協議書作成後未久之99年5 月18日即申
    請前開印鑑證明並交付鍾鎮宇，業敘如前。稽此，上訴人與
    鍾鎮宇前因移轉系爭土地所有權事件而爭訟，嗣鍾鎮宇依協
    議書第 3條約定撤回該訴訟後，上訴人亦具狀表示同意撤回
　　，上訴人值此之際，猶將其印鑑證明及印章交予鍾鎮宇，益
    證上訴人係為履行協議書及遺產分割協議書之內容而授權鍾
    鎮宇代為辦理系爭土地之遺產分割繼承登記，故上訴人主張
    其對99年5月3日協議書、遺產分割協議書及系爭土地分割繼
    承登記等均不知悉，亦未授權他人為之云云，為不可採。
　㈦綜上各情，上訴人同意系爭土地由被上訴人取得系爭土地應
    有部分各 1/3，並授權鍾鎮宇代理其辦理遺產分割繼承登記
　　，則鍾鎮宇於代理權限內，以上訴人名義簽立協議書及遺產
    分割協議書，自對上訴人發生效力。是兩造與鍾祐民間確已
    成立由被上訴人取得系爭土地應有部分各1/3之遺產分割協
    議，應堪認定。
六、上訴人依土地法第34條之1 第5 項準用同條第3 項規定請求
    被告連帶給付347 萬5,600 元，有無理由？
  ㈠按共有土地或建築改良物，其處分、變更及設定地上權、農
    育權、不動產役權或典權，應以共有人過半數及其應有部分
    合計過半數之同意行之；但其應有部分合計逾三分之二者，
    其人數不予計算。共有人依前項規定為處分、變更或設定負
    擔時，應事先以書面通知他共有人；其不能以書面通知者，
    應公告之。第1 項共有人，對於他共有人應得之對價或補償
    ，負連帶清償責任；於為權利變更登記時，並應提出他共有
    人已為受領或為其提存之證明；其因而取得不動產物權者，
    應代他共有人申請登記。前揭規定，於公同共有準用之。土
    地法第34條之1 第1 項至3 項、第5 項定有明文。是主張土
    地法第34條之1 第3 項之對價或補償者，須為共有人之一。
  ㈡經查，被上訴人依前開協議書及遺產分割協議書，於99年5 
    月27日合法辦理遺產分割繼承登記後，已為系爭土地之共有
    人，上訴人則非系爭土地之共有人等情，有土地異動索引在
    卷足憑（原審卷一第253至283頁、卷二第35至175頁）。是
    被上訴人於108 年11月3 日將系爭土地出售予威麟公司時，
    上訴人既非系爭土地之共有人，即無土地法第34條之1 規定
    之適用。是上訴人依土地法第34條之1 第5 項準用同條第3 
    項規定，請求被上訴人連帶給付按應繼分比例計算之買賣價
    金347 萬5,600 元，係屬無據。
七、綜上所述，上訴人依土地法第34條之1 第5 項準用同條第3 
    項規定，請求被上訴人連帶給付其347 萬5,600 元，及自11
    0年4 月28日起至清償日止，按週年利率5％計算之利息，為
    無理由，應予駁回。原審駁回上訴人之請求，核無不合。上
    訴意旨就此指摘原判決不當，求予廢棄改判，為無理由，應
    予駁回。
八、本件事證已臻明確，兩造其餘攻擊防禦方法及舉證，經審酌
    後均於判決結果不生影響，爰不一一論述，附此敘明。
九、據上論結，本件上訴為無理由，判決如主文。
中　　華　　民　　國　　111 　年　　6 　　月　　22　　日
                              民事第四庭   
                                  審判長法官  甯  馨
                                  法      官  林雅莉
                                  法      官  何悅芳
以上正本證明與原本無異。
如對本判決上訴，須於判決送達後20日內向本院提出上訴狀，其
未表明上訴理由者，應於上訴後20日內向本院提出上訴理由書
（均須按他造當事人之人數附繕本）。上訴時應提出委任律師或
具有律師資格之人之委任狀，並依附註條文規定辦理。如委任律
師提起上訴者，應一併繳納上訴審裁判費。
中　　華　　民　　國　　111 　年　　6 　　月　　22　　日
　　　　　　　　　　　　　　　　  書　記　官  戴育婷
附註：
民事訴訟法第466條之1：
對於第二審判決上訴，上訴人應委任律師為訴訟代理人，但上訴
人或其法定代理人具有律師資格者，不在此限。
上訴人之配偶、三親等內之血親、二親等內之姻親，或上訴人為
法人、中央或地方機關時，其所屬專任人員具有律師資格並經法
院認適當者，亦得為第三審訴訟代理人。
第1項但書及第2項情形，應於提起上訴或委任時釋明之。